【裁判字號】    96,訴,820
【裁判日期】    971121
【裁判案由】    貪污
【裁判全文】
臺灣板橋地方法院刑事判決               96年度訴字第820號
公  訴  人  臺灣板橋地方法院檢察署檢察官
被      告  丙○○
選任辯護人  林彥苹  律師
            黃勝文  律師
            李進成  律師
上列被告因貪污案件，經檢察官提起公訴（96年度偵字第2856號
），本院判決如下：
    主  文
丙○○公務員利用職務上之機會，詐取財物，處有期徒刑玖年，
褫奪公權伍年。所得財物新臺幣壹拾參萬元應予追繳沒收，如全
部或一部無法追繳時，以其財產抵償之。
    事  實
一、丙○○係警員，其自民國95年7 月間起，任職於臺北縣政府
    警察局新莊分局林口分駐所（下簡稱林口分駐所），為依法
    令服務於地方自治團體所屬機關而具有法定職務權限之公務
    員。丙○○於95年11月14日凌晨2 時許，前往臺北縣林口鄉
    ○○路與佳林路路口處附近，處理戊○○、朱胤丞2 人與程
    良臻、范庭維、黃柏堯、廖偉宏、楊啟銘等5 人間之傷害糾
    紛（戊○○當時係現役軍人身分，經國防部北部地方軍事法
    院檢察署檢察官以其涉犯殺人未遂罪提起公訴，國防部北部
    地方軍事法院審理後，認戊○○所為係犯傷害罪，該法院無
    審判權，而為公訴不受理之判決確定，並移送臺灣板橋地方
    法院檢察署檢察官偵查，再經臺灣板橋地方法院檢察署檢察
    官以其所涉傷害犯行未經合法告訴為由而逕行簽結；朱胤丞
    所涉殺人未遂罪犯行，另案經臺灣板橋地方法院檢察署檢察
    官為不起訴處分確定），因戊○○之母丁○○於同日接獲戊○○之電話後，亦自高雄北上至林口分駐所瞭解案情，丙○○因而知悉丁○○係戊○○之母。嗣戊○○經警以涉犯殺人
    未遂罪嫌移送國防部北部地方軍事法院檢察署，並於95年11
    月15日裁定羈押，丁○○認戊○○受有冤抑，乃前往該案發
    地點附近之便利商店觀看監視器錄影畫面及查訪有無目擊者
    ，欲自行為戊○○尋覓有利之證據，惟短時間內尚無所獲，
    而返回高雄；嗣丁○○於95年12月1 日（起訴書誤載為95年
    11月20日），再度前往該便利商店欲自行尋覓證據，其因聽
    聞該便利商店店員所言，知悉先前警員曾委託店家燒錄案發
    當日之監視器錄影光碟片，惟遲未取走，丁○○認該監視器
    錄影光碟片係有利於戊○○之證物，乃自行支付燒錄費用新
    臺幣（下同）420 元，而取走該光碟片；適丙○○於翌日即
    95年12月2 日上午，亦前往該便利商店欲收取該委託燒錄之
    監視器錄影光碟片，店員告知已由丁○○自行支付費用取走
    ，丙○○見丁○○護子心切，且非熟稔刑事案件偵辦程序之
    人，認有機可乘，竟萌利用職務上之機會詐取財物之犯意，
    於同日（95年12月2 日）上午9 時5 分許，先撥打電話至戊○○原服役之單位，查知戊○○所留聯絡人即其母丁○○之
    行動電話號碼為0000000000號，旋以其所持用之0000000000
    號行動電話門號（申請人為丙○○之妻甲○○）撥打丁○○
    上開行動電話號碼，向丁○○佯稱：「妳拿那個光碟片回去
    ，我會對你兒子很不利」，丁○○因不諳司法程序，信以為
    真，誤認丙○○身為承辦警員，確有權限對戊○○為不利之
    處分，乃向丙○○求情，丙○○見丁○○已上鉤，除要求丁○○交還該光碟片外，另告以：「我電話費打了8,000 元，
    要包3 萬元的紅包給我」，丁○○見事有轉圜空間，即予應
    允，雙方並相約於翌日（即95年12月3 日），由丁○○北上
    交還光碟片及交付紅包3 萬元；嗣丁○○即於95年12月3 日
    ，將該光碟片1 片及現金3 萬元均置於牛皮紙袋內，而搭乘
    其子陳彥伍之便車北上（陳彥伍對於丁○○欲交付3 萬元款
    項予丙○○乙節並不知情），待於同日晚間7 時49分許抵達
    臺北縣林口鄉某農會前時，丁○○即以上開行動電話門號（
    0000000000）撥打丙○○前述行動電話門號（0000000000）
    ，通知丙○○其所在地點，丙○○即駕車前往該農會前，自
    丁○○處收受前揭牛皮紙袋1 只，而取得該筆款項3 萬元。
    丙○○食髓知味，認後續仍有詐取丁○○款項之機會，乃於
    95年12月6 日，通知程良臻、范庭維、黃柏堯、廖偉宏、楊
    啟銘等5 人前往林口分駐所，命渠等自行書寫當日案發之經
    過，惟並未製作正式之警詢筆錄，僅命渠5 人於空白紙片上
    各自依己意書寫（下稱陳述書），待程良臻等5 人書寫完成
    後，丙○○亦未將該5 紙陳述書依通常之案件偵辦程序移送
    軍事檢察官，而將之均自行攜回其位於臺北縣新莊市○○路
    136 號5 樓住處留存；嗣丁○○於95年12月9 日上午8 時17
    分許，主動以上開行動電話門號（0000000000）撥打丙○○
    前述行動電話門號（0000000000），欲詢問案件進度，丙○○認時機成熟，乃接續前揭利用職務上之機會詐取財物之單
    一犯意，於電話中向丁○○佯稱：伊手上握有案發當時在場
    之程良臻等人之陳述書，內容對戊○○很不利，故伊未將該
    陳述書交予檢察官，伊可找程良臻等人出來，要求程良臻等
    人開庭時講實話，這樣戊○○就會沒事，若丁○○想看該等
    陳述書，並打點程良臻等人，須拿10萬元給伊云云，丁○○
    聞言，即與丙○○相約當天下午見面，丁○○旋前往高雄縣
    鳳山市○○路郵局，自其夫陳益翔之郵局帳戶內提領現金13
    萬元（其中10萬元係準備交付丙○○之款項，其餘3 萬元則
    係欲作為家用等支出），將該筆現金置於信封袋內，並搭乘
    客運北上，而於同日下午4 、5 時間抵達與丙○○約定之地
    點，丙○○亦騎車前往該約定地點，兩人見面後，即由丙○○騎乘機車搭載丁○○，返回丙○○上址住處，之後丙○○
    即向丁○○出示上開程良臻等5 人書立之陳述書，取信於丁○○，其間丁○○原要求影印該5 紙陳述書，惟為丙○○所
    拒，僅同意丁○○自行抄寫程良臻之陳述書內容；丁○○見
    丙○○確握有該5 紙陳述書，乃對丙○○所言確信不疑，誤
    認依丙○○之指示交付10萬元後，即可使戊○○獲得無罪釋
    放，乃將前述裝有現金13萬元之信封袋1 只交予丙○○（丁○○當時疏未將原欲留供家用支出之3 萬元取出），丙○○
    於取得該筆款項10萬元後，即將丁○○載回客運站，由丁○○自行搭車返回高雄。嗣因丁○○知悉戊○○仍遭軍事檢察
    官以殺人未遂罪名提起公訴，頗感不平，乃於96年1 月15日
    北上前往林口分駐所與丙○○理論，因未獲具體回應，丁○○至此始知受騙，而於翌日（即96年1 月16日）前往臺北縣
    政府警察局新莊分局，說明遭丙○○設計詐取款項之經過，
    再經警於同年月18日下午1 時10分許，在丙○○上址住處查
    獲丙○○，並扣得前述廖偉宏書立之陳述書（其上有廖偉宏
    之署名）、黃柏堯書立之陳述書（未經署名）各1 紙，及供
    丙○○日常使用、與其本件犯行無直接關聯之門號00000000
    00號行動電話1 具等物。
二、案經臺北縣政府警察局新莊分局報請臺灣板橋地方法院檢察
    署檢察官偵查起訴。
    理  由
一、證據能力部分：
  (一)證人丁○○於警詢中之陳述：按被告以外之人於審判外之言
    詞或書面陳述，除法律有規定者外，不得作為證據，刑事訴
    訟法第159 條第1 項定有明文。本件證人丁○○於警詢中之
    陳述，對於被告丙○○而言，核屬被告以外之人於審判外之
    陳述，且查無合乎刑事訴訟法第159 條之1 至第同法159 條
    之5 等條文所規定例外得為證據之情形，依前揭條文規定，
    自不得作為證據。
  (二)證人丁○○於偵查中檢察官訊問時之證述：按被告以外之人
    於偵查中向檢察官所為之陳述，除顯有不可信之情況者外，
    得為證據，刑事訴訟法第159 條之1 第2 項定有明文；本件
    證人丁○○於檢察官訊問時，經檢察官告知係以證人之身分
    接受訊問，並踐行合法之具結程序，其陳述亦查無證據證明
    有何顯不可信之情況，依前揭條文規定，證人丁○○上開經
    具結所為之證述，自有證據能力；被告之選任辯護人辯稱證
    人丁○○於檢察官訊問時所為之證述亦無證據能力云云，自
    無足採。
二、訊之被告丙○○對於其係林口分駐所警員，於95年11月14日
    凌晨前往現場處理戊○○等人之傷害糾紛，之後曾以行動電
    話與戊○○之母丁○○聯繫，並與丁○○相約於臺北縣林口
    鄉某農會前，由丁○○交還該燒錄之便利商店監視器錄影光
    碟片，嗣其於95年12月6 日，確通知程良臻、范庭維、黃柏
    堯、廖偉宏、楊啟銘等5 人至林口分駐所，命渠等書立陳述
    書，並將該5 紙陳述書攜回住處，及其於95年12月9 日，確
    與丁○○相約，見面後並騎車搭載丁○○前往其住處等事實
    均無爭執，惟矢口否認有何利用職務上之機會詐取財物犯行
    ，辯稱：伊承辦戊○○與程良臻等人間之傷害糾紛，戊○○
    係因殺人未遂罪名移送軍事地檢署，軍事檢察官要求伊調取
    現場之監視錄影畫面，伊請案發地點之便利商店燒錄監視器
    錄影光碟片，之後伊去便利商店要拿燒錄好的光碟片，店員
    才告知伊光碟片已經被丁○○先行取走，伊當場就先打電話
    至戊○○服役之部隊，查到丁○○的行動電話號碼，再撥打
    丁○○行動電話找到丁○○，要求丁○○將該光碟片交還，
    伊在電話中只有要丁○○交還光碟片，並沒有要求丁○○包
    3 萬元紅包給伊，之後丁○○亦只有將光碟片還給伊，並無
    所謂之紅包3 萬元；又伊於95年12月6 日通知程良臻等5 人
    至林口分駐所，係因軍事檢察官要求伊提供在場人之年籍資
    料，故伊通知程良臻等5 人到場，因軍事檢察官表示會自行
    訊問程良臻等人，故伊未製作程良臻等人之正式警詢筆錄，
    僅讓渠等自行書寫案發經過之陳述書，欲提供給軍事檢察官
    參考，因軍事檢察官傳喚伊於95年12月8 日到庭作證，故伊
    於程良臻等人書立陳述書當天，將該5 紙陳述書均先帶回住
    處，準備開庭時連同光碟片一併交給軍事檢察官，但當天軍
    事檢察官只有收走程良臻的陳述書，故伊將其他人之陳述書
    帶回放置在家中；95年12月9 日上午，係丁○○主動撥打行
    動電話給伊，說要對程良臻等人提出告訴，伊在辦公室等到
    下午4 點，都沒見丁○○前來，伊就先下班騎車離開，之後
    伊接到丁○○的電話，丁○○說人在新莊高中，伊就騎車過
    去，先將丁○○載回伊住處，並聯絡伊妻甲○○將汽車開回
    家，若丁○○堅持要告，伊再開車載丁○○回派出所，之後
    丁○○就留在伊住處等律師電話，因為伊跟丁○○說案件已
    經和解了，不能再提告訴，但丁○○說律師有說可以告，等
    到晚上6 點多，伊開車載丁○○要去找律師，經過客運站時
    丁○○表示要下車直接坐車回高雄，始行離去，伊在住處並
    沒有出示程良臻等人之陳述書給丁○○看，更沒有讓丁○○
    抄寫程良臻之陳述書，何況當時程良臻之陳述書已交給軍事
    檢察官，丁○○如何能在其住處觀看、抄寫？伊從未對丁○○講過可以打點程良臻等人，讓戊○○獲釋，也從沒說過要
    丁○○給伊10萬元，更未在住處收過丁○○所謂之信封袋；
    本件應係丁○○不滿伊將戊○○以殺人未遂罪移送軍事地檢
    署，心懷怨恨，而故意捏造伊收錢之不實指控，欲陷伊於罪
    ，實則伊並無任何利用職務上機會詐取丁○○財物之行為云
    云。經查：
  (一)被告係林口分駐所警員，其於95年11月14日凌晨2 時許，前
    往臺北縣林口鄉○○路與佳林路路口處附近，處理戊○○、
    朱胤丞2 人與程良臻、范庭維、黃柏堯、廖偉宏、楊啟銘等
    5 人間之傷害糾紛，嗣戊○○經警以涉犯殺人未遂罪嫌移送
    國防部北部地方軍事法院檢察署，並於95年11月15日裁定羈
    押等事實，有戊○○、朱胤丞、程良叡（程良臻之兄）等人
    之調查筆錄、扣押筆錄、扣押物品收據、逮捕通知書等在卷
    可稽（上開文件上均蓋有被告之職章），並經本院調取國防
    部北部地方軍事法院檢察署95年度偵字第315 號偵查卷宗（
    被告為戊○○）全卷核閱無訛，且為被告所不爭執，自堪信
    屬實。
  (二)戊○○之母丁○○於案發當日即自高雄北上前往林口分駐所
    瞭解案情，嗣於95年12月1 日再度北上，前往案發地點附近
    之便利商店欲自行蒐集有利於戊○○之證據，並支付420 元
    取得該便利商店燒錄之監視器錄影光碟片，而被告於95年12
    月2 日上午，即以行動電話門號0000000000號撥打丁○○之
    行動電話門號0000000000號，向丁○○佯稱：「妳拿那個光
    碟片回去，我會對你兒子很不利」、「我電話費打了8,000
    元，要包3 萬元的紅包給我」等語，致丁○○信以為真，誤
    認被告確有權限對戊○○為不利之處分，而於95年12月3 日
    搭乘其子陳彥伍之便車北上，在臺北縣林口鄉某農會前交付
    以牛皮紙袋包裝之3 萬元款項予被告等事實，業據證人丁○○於偵查中檢察官訊問時及本院審理時均結證明確（見臺灣
    板橋地方法院檢察署96年度他字第827 號偵查卷宗【下稱他
    字卷】第72至第79頁之訊問筆錄，本院97年10月13日審判筆
    錄第18至第22頁、第29頁至第31頁），並有證人丁○○前於
    偵查中所提出之便利商店燒錄光碟工程服務單1 紙（見臺灣
    板橋地方法院檢察署96年度聲拘字第14號偵查卷宗【下稱聲
    拘卷】第86頁）、前述被告所使用之0000000000號、證人丁○○所使用之0000000000號行動電話門號之雙向通聯記錄各
    1 份（含基地台位置；見本院卷第2 冊，相關頁次詳下述）
    等在卷可稽。又關於證人丁○○交付上開款項3 萬元予被告
    之正確日期，證人丁○○於偵、審中雖均表示已記憶不清，
    惟其於偵、審中，均證稱：伊係於接到被告要求交還光碟片
    及「包3 萬元紅包」電話之隔日，即搭陳彥伍之便車北上，
    將該筆款項3 萬元連同光碟片一併交予被告等語（見他字卷
    第78頁之訊問筆錄，本院同上審判筆錄第20頁），參合被告
    自承其係於95年12月2 日上午，先以前述0000000000號行動
    電話門號撥打至戊○○原服役單位，得知證人丁○○之行動
    電話號碼為0000000000號後，旋再撥打證人丁○○之行動電
    話與之聯繫，要求證人丁○○交還燒錄之光碟片等情（見本
    院97年10月31日審判筆錄第13頁），核諸卷附前述00000000
    00號、0000000000號行動電話門號之雙向通聯記錄，被告所
    使用之前述0000000000號行動電話門號，確於95年12月2 日
    上午9 時5 分許，有撥打0000-0000 號電話（戊○○服役之
    國防部電訊發展室所屬單位市內電話），並旋於同日上午9
    時7 分許，再撥打證人丁○○所使用之前述0000000000號行
    動電話門號（該通電話通話時間長達17分40餘秒）之通聯記
    錄（見本院卷第2 冊所附0000000000號行動電話通聯記錄第
    28頁，0000000000號行動電話通聯記錄第42頁），且該次通
    話確為前述2 支行動電話門號間第一次相互通聯，足認被告
    上開關於撥打證人丁○○行動電話之日期、時間部分之供述
    ，應屬實在；再參以證人丁○○前述行動電話門號於95年12
    月2 日上午9 時7 分許與被告前述行動電話門號通聯時，其
    基地台位置係位於證人丁○○住處之高雄縣鳳山市附近，嗣
    於翌日即95年12月3 日晚間7 時49分許，證人丁○○以該行
    動電話門號再與被告通聯時，當時證人丁○○行動電話基地
    台之位置，係在臺北縣林口鄉附近（見本院卷第2 冊所附00
    00000000號行動電話通聯記錄第44頁），此與證人丁○○前
    述「接到被告之電話後隔日，即搭陳彥伍之便車北上，將該
    筆款項3 萬元連同光碟片一併交予被告」等情節相互勾稽，
    顯見被告係於95年12月2 日上午9 時7 分許，撥打電話予人
    在高雄之證人丁○○，要求證人丁○○交還光碟片，並「包
    3 萬元紅包」，證人丁○○則於95年12月3 日搭車北上，於
    同日晚間7 時49分許抵達臺北縣林口鄉某農會前，並以前述
    行動電話門號與被告聯繫，而交付該筆款項3 萬元予被告，
    此亦核與被告前於本院96年1 月19日羈押訊問時，自承：伊
    打電話找到證人丁○○，確認光碟片在證人丁○○身上，伊
    要求證人丁○○將光碟片交還給伊，原本證人丁○○說隔天
    早上會上來，後來是下午才到，證人丁○○就打電話告訴伊
    下車地點是林口農會，伊就開車過去，當時證人丁○○有帶
    大兒子（即陳彥伍）一起過來等情節相符（見本院96年度聲
    羈字第74號卷宗第10頁之訊問筆錄）；被告嗣於本院審理時
    ，改稱：證人丁○○原本說第二天要用快遞將光碟片寄給伊
    ，但拖了4 天，到了95年12月6 日，證人丁○○不敢面對伊
    ，才叫陳彥伍把光碟片交還給伊云云（見本院97年10月31日
    審判筆錄第7 頁、第13頁），顯與其前揭所述情節不符，且
    觀諸被告及證人丁○○所使用之上開2 支行動電話門號，於
    95年12月6 日並無任何通聯之紀錄，是被告此部分所述，亦
    顯與事實不符，自無可採甚明。末者，證人丁○○於偵、審
    中，均結證稱：伊自案發地點附近之便利商店取得燒錄之監
    視器錄影光碟片後，即搭車回高雄，到家時已是隔天早上6
    點多，不久後被告即打電話給伊，要伊交還光碟片及「包3
    萬元紅包」等語（見他字卷第78頁之訊問筆錄，本院97年10
    月13日審判筆錄第20頁），以前述證人丁○○係於95年12月
    2 日上午9 時許接到被告電話之日期、時間推算，證人丁○○取得該燒錄之監視器錄影光碟片之日期，應係95年12月1
    日，且觀諸前述證人丁○○所使用之0000000000號行動電話
    門號雙向通聯記錄，該門號於95年12月1 日下午，確有基地
    台位置在臺北縣林口鄉附近之通聯記錄（見本院卷第2 冊所
    附0000000000號行動電話通聯記錄第41頁），足認證人丁○○於95年12月1 日下午，確有前往案發地點附近之事實；參
    合上情以觀，堪認證人丁○○取得該光碟片之日期，確係95
    年12月1 日無疑，公訴意旨認證人丁○○係於95年11月20日
    取得該光碟片，尚有誤會（依卷附證人丁○○所使用之前述
    行動電話門號雙向通聯記錄觀之，亦無任何95年11月20日基
    地台位置係在臺北縣林口鄉附近之通聯記錄），此併予敘明
    。
  (三)被告雖辯稱：伊於95年12月2 日撥打行動電話予丁○○時，
    在電話中伊只有要求丁○○交還光碟片，並沒有要求丁○○
    包3 萬元紅包給伊，之後丁○○亦只有將光碟片還給伊，並
    無所謂之紅包3 萬元，本件應係丁○○不滿伊將戊○○以殺
    人未遂罪移送軍事地檢署，心懷怨恨，而故意捏造伊收錢之
    不實指控，欲陷伊於罪云云。惟查，被告於偵查中檢察官訊
    問時，供稱：「（問：你在電話中有無跟丁○○說『妳把光
    碟拿走，我會對你兒子不利』？）沒有，我的意思應該是要
    儘快將光碟交給軍事檢察官，不然會對她兒子不利，可能是
    丁○○曲解我的意思」、「（問：你在電話中有無跟丁○○
    說你電話講了八千多塊，要她包紅包給你？）沒有，因為她
    打電話給我，如果我沒有接到會回撥，但是她要跟我講很久
    的電話，沒有提到包紅包的事」（見偵查卷第69至第70頁之
    訊問筆錄）；依被告上開供述內容，其亦不否認於該次電話
    中有向證人丁○○提及「會對戊○○不利」、「我電話講了
    8,000 多元」等情，惟倘被告以行動電話聯繫證人丁○○之
    目的，僅係要求證人丁○○將該警方委託燒錄之光碟片交還
    ，衡情被告應係就承辦警員之立場，向證人丁○○言明該光
    碟片為警方之證物，不得擅自取走，否則有可能須負相當之
    法律上責任，以此方式讓證人丁○○瞭解其自行取走光碟片
    行為之嚴重性，至於該光碟片內容與戊○○之案件間有無關
    聯性、是否能對戊○○作有利或不利之認定等涉及證據取捨
    、證據評價之實質判斷事項，於該案件已移送軍事檢察官偵
    查之階段，自屬軍事檢察官之權責，而非移送機關之警員所
    得過問，亦不應擅自對案件之關係人表示意見，被告身為警
    員，對此絕無不知之理，然其竟於電話中，向證人丁○○提
    及「會對戊○○不利」等具有判斷、決定性質之言詞，挾其
    本身為警員之職務身分，自易於造成證人丁○○對於被告具
    有某種決定性影響力之想像及信賴，被告之動機顯非單純；
    況且，被告既自承其95年12月2 日以行動電話與證人丁○○
    聯繫，係渠2 人間之第1 次電話聯繫，則該次電話中之對話
    內容，焉有可能出現其所辯「因為她打電話給我，如果我沒
    有接到會回撥，但是她要跟我講很久的電話，我跟她說上個
    月的電話講了八千多塊，叫她不要再說了」等情節？是被告
    於電話中向證人丁○○表示「我電話講了8,000 多元」等言
    詞，顯非其所辯因回撥證人丁○○之未接來電而已支付高達
    8,000 餘元電話費之意，其刻意編造自己因處理戊○○案件
    而支出高額費用之名目，以順勢要求證人丁○○「包紅包」
    補貼之用意，實屬昭然若揭！再者，證人丁○○與被告間並
    無任何怨隙，且衡諸常情，犯罪嫌疑人經警查獲後，移送該
    管檢察官偵查，此為正常且必然之刑事案件偵查程序，亦為
    一般人所知悉，當事人或家屬鮮有因此而責難於承辦警員者
    ，倘非被告確有前述要求證人丁○○「包3 萬元紅包」及收
    取該「紅包」之行為，實難想像證人丁○○有何動機任意羅
    織被告之犯罪情節，且堅指不移；反之，證人丁○○身為戊○○之母，因愛子心切，誤信承辦該案件之被告所言，而聽
    從被告之要求交付款項3 萬元，以冀求換得有利於戊○○之
    處遇，此則與常情無違，亦與卷內事證相符。從而，被告辯
    稱其並未要求證人丁○○包3 萬元紅包，亦未收受該筆3 萬
    元款項，本件係證人丁○○不滿其將戊○○以殺人未遂罪移
    送軍事地檢署，心懷怨恨，而故意捏造其收錢之不實指控，
    欲陷其於罪云云，顯屬卸責之詞，不足採信。
  (四)次查，被告續於95年12月6 日，通知程良臻、范庭維、黃柏
    堯、廖偉宏、楊啟銘等5 人前往林口分駐所，命渠等自行於
    空白紙片上書寫當日案發經過之陳述書，並將程良臻等5 人
    書寫完成之陳述書均自行攜回住處留存，嗣證人丁○○於95
    年12月9 日上午8 時17分許，主動撥打行動電話予被告，欲
    詢問案件進度，被告即於電話中向證人丁○○佯稱：伊手上
    握有案發當時在場之程良臻等人之陳述書，內容對戊○○很
    不利，故伊未將該陳述書交予檢察官，伊可找程良臻等人出
    來，要求程良臻等人開庭時講實話，這樣戊○○就會沒事，
    若想看該等陳述書，並打點程良臻等人，須拿10萬元給伊云
    云，證人丁○○乃與被告相約當日下午見面，並先行前往高
    雄縣鳳山市○○路郵局，自其夫陳益翔之郵局帳戶內提領現
    金13萬元（其中3 萬元係欲作為家用支出），將該筆現金置
    於信封袋內，再搭乘客運北上，於同日下午4 、5 時間抵達
    約定地點後，被告即騎乘機車搭載證人丁○○前往其住所，
    並向證人丁○○出示上開程良臻等5 人書立之陳述書，取信
    於證人丁○○，其間證人丁○○原要求影印該5 紙陳述書，
    惟為被告所拒，僅同意證人丁○○自行抄寫程良臻之陳述書
    內容，證人丁○○因見被告確握有該5 紙陳述書，乃對被告
    所言確信不疑，誤認依被告之指示交付10萬元後，即可使戊○○獲得無罪釋放，乃將前述裝有現金13萬元之信封袋1 只
    交予被告（證人丁○○當時疏未將原欲留供家用支出之3 萬
    元取出）等事實，業據證丁○○於偵查中檢察官訊問時及本
    院審理時均結證明確（見他字卷第78至第80頁之訊問筆錄，
    本院97年10月13日審判筆錄第22至第28頁），核與證人程良
    臻、范庭維、黃柏堯、廖偉宏、楊啟銘等人於偵查中檢察官
    訊問時到庭結證之情節相符（見偵查卷第101 至第104 頁之
    訊問筆錄），並有前述被告所使用之0000000000號、證人丁○○所使用之0000000000號行動電話門號雙向通聯記錄各1
    份（含基地台位置；見本院卷第2 冊所附0000000000號行動
    電話通聯記錄第45至第46頁、0000000000號行動電話通聯記
    錄第54至第55頁）、證人丁○○所提出之陳益翔郵局存摺封
    面及內頁影本各1 紙（見聲拘卷第149 、150 頁）、證人丁○○手抄之程良臻陳述書1 紙（見聲拘卷第148 頁）等在卷
    可稽，及於被告住處所查獲之證人廖偉宏陳述書（其上有廖
    偉宏之署名）、證人黃柏堯陳述書（未經署名）各1 紙扣案
    可資佐證。
  (五)被告雖辯稱：伊於95年12月6 日通知程良臻等5 至林口分駐
    所，係因軍事檢察官要求伊提供案發當時在場人之年籍資料
    ，故伊通知程良臻等5 人到場，因軍事檢察官表示會自行訊
    問程良臻等人，故伊未製作程良臻等人之正式警詢筆錄，僅
    讓渠等自行書寫案發經過之陳述書，欲提供給軍事檢察官參
    考，之後95年12月8 日軍事檢察官開庭時，僅收走程良臻之
    陳述書，故伊將其餘陳述書帶回住處；伊未曾向丁○○出示
    過上開陳述書，且丁○○於95年12月9 日下午至其住處時，
    程良臻之陳述書已交給軍事檢察官，丁○○如何能觀看、抄
    寫云云。惟查，倘被告確係依軍事檢察官之指示欲查明案發
    時在場人之年籍資料，始於95年12月6 日通知證人程良臻等
    5 人至林口分駐所書立陳述書，以提供予軍事檢察官參考，
    則依一般之正常程序，被告自應為證人程良臻等人製作正式
    之警詢筆錄，於筆錄內清楚記載渠等之年籍資料，並藉由警
    詢筆錄具有系統性、重點性之問答格式，完整呈現渠等所目
    睹之案發經過，以確定該人與本件案情之關聯性，然被告竟
    捨此而不為，僅命證人程良臻等人自行於空白紙片上各自書
    寫所見案發經過，而作成完全不備任何法定格式、內容紛雜
    之陳述書5 紙，並將該等陳述書自行攜回其私人住處，其情
    狀顯然異常；況且，倘該等陳述書確係被告欲提供予軍事檢
    察官參考者，衡情被告至少必會命書寫之人於各該陳述書上
    簽名，以確認係何人之陳述內容，然觀諸扣案於被告住處所
    查獲之陳述書2 紙，其中僅1 紙上有證人廖偉宏之署名，另
    1 紙則未經署名，嗣經檢察官傳喚證人程良臻等5 人均到庭
    後，始藉由逐一提示之程序知悉係證人黃柏堯所書立（見偵
    查卷第101 至第103 頁之訊問筆錄），此等未經署名之陳述
    書如何能提供予軍事檢察官偵查之用？被告身為警員，縱使
    再欠缺辦案經驗，諒應不致發生如此荒謬之錯誤，顯見被告
    收集上開證人程良臻等人陳述書之目的，絕非用於正常之案
    件調查程序。再者，經本院調取國防部北部地方軍事法院檢
    察署95年度偵字第315 號戊○○所涉殺人未遂案件偵查卷宗
    全卷核閱，被告於95年12月8 日固確曾經軍事檢察官以證人
    身分傳喚到庭，然被告於該次訊問程序中，全然未提及曾為
    證人程良臻等人製作陳述書之情，更未庭呈證人程良臻之陳
    述書予軍事檢察官（見該偵查卷宗第2 冊第78至第87頁），
    而遍觀該偵查卷宗全卷，亦無證人程良臻之陳述書附卷，被
    告所辯證人程良臻之陳述書已於95年12月8 日軍事檢察官開
    庭時收走云云，顯屬杜撰之詞；又證人丁○○於96年1 月16
    日前往臺北縣政府警察局新莊分局說明遭被告詐取款項之經
    過時，確已提出其手抄之證人程良臻陳述書1 紙（見聲拘卷
    第148 頁），倘非被告確曾出示證人程良臻之陳述書供證人
    丁○○觀看、抄寫，證人丁○○如何能手抄該份陳述書？綜
    合上情，被告前開所辯，均顯與事實不符，無非臨訟卸責之
    詞，委無足採甚明。
  (六)被告另辯稱：95年12月9 日上午，係丁○○主動撥打行動電
    話給伊，說要對程良臻等人提出告訴，伊在辦公室等到下午
    4 點，都沒見丁○○前來，伊就先下班騎車離開，之後伊接
    到丁○○的電話，丁○○說人在新莊高中，伊就騎車過去，
    先將丁○○載回伊住處，之後丁○○就留在伊住處等律師電
    話，等到晚上6 點多，伊開車載丁○○要去找律師，經過客
    運站時丁○○表示要下車直接坐車回高雄，始行離去；伊從
    未對丁○○講過可以打點程良臻等人，讓戊○○獲釋，也從
    沒說過要丁○○給伊10萬元，更未在住處收過丁○○所謂之
    信封袋，本件應係丁○○不滿伊將戊○○以殺人未遂罪移送
    軍事地檢署，心懷怨恨，而故意捏造伊收錢之不實指控，欲
    陷伊於罪云云。惟查，倘被告與證人丁○○當天相約見面之
    目的，確係因證人丁○○欲對其他人提出告訴，衡情證人丁○○搭車北上後，直接自行前往林口分駐所製作筆錄即可，
    何須於下車時即以電話通知被告其人在何處？又縱認被告確
    有如此「服務民眾」之熱忱，即使已下班離開，於接獲證人
    丁○○之來電後，仍願意騎車前往搭載，其於接到證人丁○○後，亦應直接將證人丁○○載往林口分駐所，依照警局受
    理告訴案件之一般程序辦理，又焉會將證人丁○○逕行載往
    其私人住處，且停留達1 、2 小時之久？再倘證人丁○○當
    天確係專程北上欲提出告訴，其又焉會僅在被告住處停留後
    ，未為任何提出告訴之舉，即搭車返回高雄，徒勞而無功？
    參合上情，顯見被告當天與證人丁○○之相約，絕非係為公
    務上之目的，而屬私人間之密會無疑。再者，證人丁○○與
    被告間並無任何怨隙，基於與前述二、(三)相同之理由，倘非
    被告確有向證人丁○○表示可以10萬元打點證人程良臻等人
    及收取該筆10萬元款項之行為，實難想像證人丁○○有何動
    機任意羅織被告之犯罪情節，且堅指不移；反之，證人丁○○身為戊○○之母，因愛子心切，誤信被告所言，而聽從被
    告之指示交付款項10萬元，以冀求換得有利於戊○○之處遇
    ，此則與常情無違，亦與卷內事證相符。從而，被告上開所
    辯，顯與常情相違，亦與事證不符，自無可採。
  (七)至被告復辯稱：當天伊騎車載證人丁○○前往其住處後，有
    聯絡伊妻甲○○將汽車開回家，若丁○○堅持要告，伊再開
    車載丁○○回派出所云云，並於本院審理時聲請傳喚證人即
    其妻甲○○、甲○○之友人己○○、乙○○等人；經查，觀
    諸證人甲○○、己○○、乙○○等人於本院審理時所證述之
    內容，係證明證人甲○○於95年12月9 日曾開車前往證人己○○、乙○○之店內，之後證人甲○○因接獲被告之電話，
    乃將車開回家，再自行搭計程車回到店內等事實（見本院97
    年10月13日審判筆錄第7 至第12頁、第33至第34頁），惟此
    部分之事實，尚無從憑以推論被告要求證人甲○○將車輛開
    回住處之目的為何，與本案之重要情節難認有何直接之關聯
    性，自無從執為有利於被告之認定，附此敘明。
  (八)綜上所述，本件事證明確，被告犯行堪以認定。
三、核被告所為，係犯貪污治罪條例第5 條第1 項第2 款之公務
    員利用職務上之機會詐取財物罪。被告先後詐取證人丁○○
    所交付之「紅包」3 萬元、「打點證人費用」10萬元，係本
    於承辦同一案件之機會，基於單一之利用職務上機會詐取財
    物犯意，於時間、空間緊密相接之環境下所為之接續行為，
    僅論以一利用職務上之機會詐取財物罪。爰審酌被告身為執
    法警員，對於所承辦之刑事案件不思盡忠職守，反利用證人
    丁○○愛子心切之機會，從中詐取財物，嚴重影響社會觀感
    及公務員之廉潔品位，惡性非輕，且被告犯後仍飾詞否認犯
    行，態度難認良好，兼衡其所詐得之財物為現金13萬元，尚
    非鉅額等一切情狀，本院認公訴人於起訴書中具體求處被告
    有期徒刑11年，稍嫌過重，爰量處如主文所示之刑，以資懲
    儆，並依貪污治罪條例第17條規定宣告褫奪公權。又本件被
    告係犯貪污治罪條例第5 條第1 項第2 款之罪，經本院宣告
    逾1 年6 月之有期徒刑，依中華民國九十六年罪犯減刑條例
    第3 條第1 項第1 款規定，自不得依同條例之規定予以減刑
    ，此亦併予敘明。被告因本件犯罪所得之財物13萬元，應依
    貪污治罪條例第10條第1 項前段規定予以追繳，惟證人丁○○交付被告上開款項13萬元之目的，係因誤信可藉此使其子
    戊○○所涉殺人未遂案件獲得更有利之處遇，證人丁○○交
    付上開款項固係因被告之詐欺行為所致，然其動機並非純正
    ，此種玷辱公務員應公正廉潔執行職務之違背公序良俗行為
    ，自不在法律保護範圍之內，倘猶認其屬被害人，豈非變相
    鼓勵貪污？自與制定貪污治罪條例旨在嚴懲貪污，澄清吏治
    之立法本旨有違（最高法院94年度台上字第6513號判決意旨
    參照）；從而，上開被告因本件犯罪所得之款項13萬元，經
    追繳後，自不應發還證人丁○○，而應予沒收，並依貪污治
    罪條例第10條第2 項規定，於其全部或一部無法追繳時，以
    被告之財產抵償之。至被告本件與證人丁○○聯繫所使用之
    門號0000000000號行動電話，雖係被告所持用，然其門號申
    請人為被告之妻甲○○（見聲拘卷第110 頁），亦無其他證
    據證明係被告所有之物，爰不併予宣告沒收；而扣案於被告
    住處所扣得之陳述書2 紙，分別係證人廖偉宏、黃柏堯2 人
    經通知前往林口分駐所、就本件戊○○涉案情節所書立之供
    述性文書，其雖不備任何法定格式，然其性質上究屬刑事案
    件關係人於警局所製作與本案相關之文書，應依法定程序移
    送、檢呈或歸檔，被告雖別有所圖而將之攜回住處，尚不因
    此得認上開陳述書係被告所有之物；另扣案被告所使用之門
    號0000000000號行動電話，於被告詐得證人丁○○之款項13
    萬元後，固有與證人丁○○通話之紀錄，然此尚難逕認該行
    動電話與被告本件犯行有何直接之關聯性，爰均不併予宣告
    沒收，附此敘明。另證人丁○○於95年12月9 日在被告住處
    所交付之款項13萬元，其中3 萬元係證人丁○○欲供家用支
    出而提領、於當時未及取出而疏為一併交付予被告者，並非
    被告所詐得財物之範圍，證人丁○○若無交付被告之意，自
    得另依民事途徑請求被告返還，亦併予敘明。
據上論斷，應依刑事訴訟法第299 條第1 項前段，貪污治罪條例
第5 條第1 項第2 款、第17條、第10條第1 項、第2 項，刑法第
11條前段、第37條第2 項，判決如主文。
本案經檢察官連思藩到庭執行職務
中    華    民    國    97    年    11    月    21    日
                刑事第十五庭  審判長法  官  張江澤
                                    法  官  洪珮婷
                                    法  官  劉景宜
上列正本證明與原本無異。
如不服本判決，應於判決送達後10日內敘明上訴理由，向本院提
出上訴狀 (應附繕本) ，上訴於臺灣高等法院。其未敘述上訴理
由者，應於上訴期間屆滿後20日內向本院補提理由書「切勿逕送
上級法院」。
                                    書記官  謝秀青
中    華    民    國    98    年    10    月    12    日
附錄本案論罪科刑法條全文
貪污治罪條例第5 條第1 項第2 款
貪污治罪條例第5條
有下列行為之一者，處7年以上有期徒刑，得併科新台幣6千萬元
以下罰金：
一  意圖得利，擅提或截留公款或違背法令收募稅捐或公債者。
二  利用職務上之機會，詐取財物者。
三  對於職務上之行為，要求、期約或收受賄賂或其他不正利益
    者。
前項第 1 款及第 2 款之未遂犯罰之。


司法院資訊處製作；財團法人民間司法改革基金會備份。
